【裁判字號】    98,訴,2775
【裁判日期】    990226
【裁判案由】    撤銷股東會決議等
【裁判全文】
臺灣臺中地方法院民事判決  98年度訴字第2775號
原      告  丙○○○
            乙○○
共      同
訴訟代理人  鐘登科律師
            廖奕婷律師
被      告  吉律工業股份有限公司
法定代理人  甲○○
上列當事人間撤銷股東會決議等事件，本院於民國99年2月11日
言詞辯論終結，判決如下：
    主    文
確認被告於民國97年8月9日在台中縣烏日鄉○○路226巷86號所
召開之股東常會決議無效。
訴訟費用由被告負擔。
    事實及理由
壹、程序部分：
    按言詞辯論期日，當事人之一造不到場者，得依到場當事人
    之聲請，由其一造辯論而為判決。民事訴訟法第385條第1項
    前段定有明文。本件被告經合法通知，無正當理由，未於言
    詞辯期日到庭，且無民事訴訟法第386條各款之情事，爰依
    原告之聲請為一造辯論之判決。
貳、實體部分
一、原告起訴主張：原告丙○○○與乙○○均為被告之股東及董
    事。被告於民國97年3月21日，在台中市○區○○○街198號
    所召開之臨時股東常會（下稱系爭97年3月21日臨時股東常
    會），係由不具監察人身份之無召集權人盧朝城所召集，應
    屬無效，且該次會議決業經鈞院及台灣高等法院台中分院判
    決無效在案。詎料被告罔顧前開確認訴訟仍在進行，竟於訴
    訟進行中之97年8月9日，另行在台中縣烏日鄉○○路226 巷
    86號所召開之股東常會，並作成減資及修改公司章程之決議
    ，惟該次會議之召開係由系爭97年3月21日臨時股東常會所
    選任之董、監事召開，因系爭97年3月21日臨時股東常會會
    議決議無效，該會議所選出之董、監事亦因會議無效而不具
    被告董、監事之資格，更無召集股東常會之召集權，是由系
    爭97年3月21日臨時股東常會選任之董、監事於97年8月9日
    ，在台中縣烏日鄉○○路226巷86號所召開之股東常會所作
    成之會議決議，亦因係無召集權人所召開之股東常會，其會
    議決議依法亦屬無效等語，並聲明：確認被告於97年8月9日
    在台中縣烏日鄉○○路226巷86號所召開之股東常會決議無
    效。
二、被告經合法通知未到庭且未具狀為任何聲明及陳述。
三、本件經調閱本院97年度訴字第1170號及台灣高等法院台中分
    院98年上字第303號撤銷股東會決議事件卷宗，兩造於該事
    件中就下列事項為兩造不爭執，並有被告公司變更登記資料
    1份、被告公司96年6月15日股東臨時會開會通知書、94年3
    月21日股東臨時(常)會議事錄、董事會出席董事簽到簿、96
    年7月4日之股東臨時會簽到簿、97年3月21日股東臨時會簽
    到簿、錄事錄各1件為證（參本院97年度訴字第1170號卷宗
    第41頁至48頁），本院採為裁判之基礎。
  (一)被告吉律工業股份有限公司自81年5月8日奉准設立登記在案
    時起，資本額為1350萬元，並由發起股東選任甲○○擔任第
    一任董事長。
  (二)被告公司於94年3月21日，形式上有召開臨時董事會，選任
    訴外人盧朝城擔任監察人一職。
  (三)盧朝城已於96年6月20日，向被告公司辭任監察人一職，被
    告公司因此寄發股東臨時會開會通知，通知各股東預定於96
    年7月4日，召開96年度第二次股東臨時會，重新推選監察人
    。
  (四)盧朝城於97年3月10日，以被告公司監察人名義，主張被告
    公司有公司法第220條事由，寄發被告公司97年股東臨時會
    開會通知，預定於97年3月21日，召開股東臨時會。嗣該次
    股東臨時會通過修改被告公司章程及改選董事甲○○、盧素
    月、宋浚銘）、監察人（宋庚錞）等決議。
四、又原告丙○○○與乙○○均為被告之股東，有被告股東名冊
    一份在卷（附於97年度訴字第1170號卷第15頁）可稽，且於
    被告於97年8月9日，另行在台中縣烏日鄉○○路226巷86號
    召開之股東常會，並作成減資及修改公司章程之決議，而該
    次會議係由系爭97年3月21日股東臨時會所選任之董事（甲
    ○○、盧素月、宋浚銘）所組成之董事會所召集，亦有被告
    97年7月4日股東常會開會通知書1份（附於97年度訴字第117
    0號卷第74頁）、97年8月9日被告股東常會議事錄1份（附於
    97年度訴字第1170號卷第75頁）在卷可稽，自堪信為真實。
    本件原告主張訴外人盧朝城於97年3月21日召開之臨時股東
    會為無召集權人所召集，當然無效，該臨時股東會所決議選
    任之董事及監察人不生當選效力，是被告97年3月21日臨時
    股東會選任當選無效之董事，因不則董事資格，其等組成之
    董事會所召集之97年8月9日被告股東常會決議，亦因係無召
    集權人召集之股東常會，該常會為之決議亦屬無效等語，是
    本件首須審究者在於(一)訴外人盧朝城是否具監察人之身分？
    (二)盧朝城以監察人身分所召開97年3月21日系爭臨時股東會
    決議是否無效？(三)被告97年3月21日臨時股東會所選任董事
    所組成之董事會，於97年8月9日召開之股東常會決議是否無
    效？茲分述如下：
  (一)按公司與監察人間之關係，依民法關於委任之規定。當事人
    之任何一方，得隨時終止委任契約。非對話而為意思表示者
    ，其意思表示，以通知達到相對人時，發生效力，公司法第
    216條第3項，民法第549條第1項、第95條第1項前段分別定
    有明文。經查，被告公司於94年3月21日召開臨時董事會，
    選任盧朝城擔任監察人職務，嗣盧朝城於96年6月20日，向
    被告公司辭任監察人一職，被告公司因此寄發股東臨時會開
    會通知，通知各股東預定於96年7月4日，召開96年度第二次
    股東臨時會，重新推選監察人之事實，為兩造所不爭，堪信
    為真，是盧朝城於96年6月20日辭卸監察人之職務後，已不
    具有被告公司監察人身分，堪以認定。被告於97年度訴字第
    1170號民事事件固曾抗辯於96年7月4日召開之第二次股東臨
    時會議就監察人重新選任，因流會未能選任新任監察人就任
    ，是盧朝城之監察人身分仍續存等語。惟按公司與監察人間
    之關係，依民法關於委任之規定，當事人之任何一方，得隨
    時終止委任契約；非對話而為意思表示者，其意思表示，以
    通知達到相對人時，發生效力，已詳前述，盧朝城既於96年
    6月15日已向被告表示於96年6月20日辭去監察人職務，經被
    告准許後，於96年7月4日召開臨時股東會欲議選新監察人，
    則盧朝城之辭任已生效力，是盧朝城於96年6月20日起即已
    不具被告監察人之身分至明，至於被告公司96年7月4日召開
    96年度第二次股東臨時會議，就監察人之重新選任雖因流會
    未能重新選任監察人，惟監察人是否已重新選任，核與盧朝
    城已辭任監察人職務，係屬二事，自不能以該臨時股東會未
    及重新選任出監察人，即逕行推認盧朝城辭職後仍得續任監
    察人一職，是被告上開抗辯，並無可採。
  (二)再按無召集權人召集之股東會所為之決議，因形式未依法定
    程序召集並決議，其決議在形式上應不存在，亦當然無效。
    蓋無召集權人召集之股東會，既非合法成立之股東會之意思
    機關，自不能為有效之決議，其所為之決議當然無效（最高
    法院28年上字第1911號判例、70年台上字第2235號判決、98
    台上字第257號判決意旨參照）。查，盧朝城於辭去監察人
    職務後，於97年3月10日，以被告公司監察人名義，主張被
    告公司有公司法第220條事由，寄發被告公司之97年股東臨
    時會開會通知，預定於97年3月21日召開股東臨時會，並在
    該次股東臨時會為通過修改上訴人公司章程及改選董、監事
    等決議之事實，亦為兩造所不爭，盧朝城於97年3月21日，
    以監察人身分召開之臨時股東會，應係無召集權人所召集之
    臨時股東會，揆諸前述說明，盧朝城為無召集權人，其所召
    集之97年3月21日臨時股東會，即非合法成立之股東會之意
    思機關，自不能為有效之決議，是被告系爭97年3月21日臨
    時股東會所為之決議，因形式未依法定程序召集並決議，其
    決議當然無效。是原告主張被告97年3月21日臨時股東會所
    為決議所選任董事甲○○、盧素月、宋浚銘）、監察人（宋
    庚錞）等決議為無效，實屬可採。
  (三)另按股東會除本法另有規定外，由董事會召集之。公司法第
    171條定有明文，是股份有限公司之股東會應由合法之董事
    會召集，如非合法所組成之董事會，其無召集股東會之權利
    ，依前述最高法院28年上字第1911號判例、70年台上字第
    2235號判決、98台上字第257號判決意旨參照，非合法董事
    會所召集之股東會屬無召集權人召集之股東會，無召集權人
    召集之股東會，既非合法成立之股東會之意思機關，自不能
    為有效之決議，其所為之決議當然無效。本件被告於97年8
    月9日，在台中縣烏日鄉○○路226巷86號召開之股東常會，
    係由系爭97年3月21日股東臨時會所選任之董事（甲○○、
    盧素月、宋浚銘）所組成之董事會所召集，因甲○○、盧素
    月、宋浚銘於97年3月21日所受之選任為無效，是甲○○、
    盧素月、宋浚銘三人組成之董事會自非合法董事會，其無召
    集股東會之權利，是由該其等所組成董事會所召之97年8月9
    日股東常會所為之前述減資及修改公司章程之決議，亦屬無
    效，應可認定。
五、綜上，系爭97年3月21日臨時股東會所為之決議，為無召集
    權人之盧朝城所召集，該次臨時股東會，非合法成立之股東
    會之意思機關，自不能為有效之決議，其決議當然無效。而
    97年8月9日股東常會所為之決議，亦為無召集權之董事會所
    召集，該次股東常會，非合法成立之股東會之意思機關，自
    不能為有效之決議，其決議亦當然無效。從而，原告請求確
    認被告於97年8月9日，在台中縣烏日鄉○○路226巷86號所
    召開之股東常會決議無效，為有理由，應予准許。
參、訴訟費用負擔之依據：民事訴訟法第78條。
中    華    民    國    99    年    2    月    26    日
                  民事第二庭    法  官  涂秀玲
正本係照原本作成。
如對本判決上訴，須於判決送達後20日內向本院提出上訴狀。
中    華    民    國    99    年    2    月    26    日
                                書記官  鐘麗芳

司法院資訊處製作；財團法人民間司法改革基金會備份。
